臺灣桃園地方法院民事判決　　　　　　100年度簡上字第115號
上　訴　人　李星南
訴訟代理人　李正雄
上　訴　人　李路迺立
被上訴人　　羅清諒
上列當事人間請求給付修繕費用事件，上訴人對於民國100 年6
月20日本院桃園簡易庭99年度桃簡字第668 號第一審判決提起上
訴，本院於民國100 年12月1日言詞辯論終結，判決如下：
    主  文
原判決關於駁回上訴人後開第二項之訴部分，及除確定部分外訴
訟費用之裁判均廢棄。
被上訴人應再給付上訴人李星南、李路迺立各新臺幣玖萬元，及
自民國九十九年六月二十六日起至清償日止，按週年利率百分之
五計算之利息。
第一審（除確定部分外）、第二審訴訟費用由被上訴人負擔十分
之七，餘由上訴人負擔。
    事實及理由
一、按上訴人於終局判決前，得將上訴撤回，但被上訴人已為附
    帶上訴者，應得其同意；訴之變更或追加，非經他造同意，
    不得為之，但第255 條第1 項第2 款至第6 款情形，不在此
    限；訴狀送達後，原告不得將原訴變更或追加他訴，但有下
    列各款情形之一者，不在此限：三、擴張或減縮應受判決事
    項之聲明者，民事訴訟法第459 條第1 項、第446 條第1 項
    、第255 條第1 項第3 款分別定有明文。本件上訴人提起上
    訴，原請求廢棄原審判決，被上訴人並應與柯秀琴給付上訴
    人壁癌修繕費用新臺幣（下同）1 萬8,300 元、鑑定費用6
    萬元、租金損失18萬元，共計25萬8,300 元，嗣於本院審理
    中，除撤回對柯秀琴之上訴外，且撤回壁癌修繕費用部分之
    上訴（見本院卷第55頁反面），並變更請求被上訴人應給付
    上訴人李星南、李路迺立租金損失各9 萬元，其餘請求不變
    ，核其撤回在柯秀琴、被上訴人為附帶上訴之前，並減縮應
    受判決事項之聲明，與前揭規定相符，均應予准許。
二、上訴人主張：
  (一)門牌號碼桃園縣龜山鄉○○路62號1 樓（下稱A 房屋）為上
    訴人李星南所有，同路段64號1 樓（下稱B 房屋）則為上訴
    人李路迺立所有，因被上訴人所有同路段62號2 樓（下稱C
    房屋）之配水管漏水，以及柯秀琴所有同路段64號2 樓（下
    稱D 房屋）浴缸內部有積水，導致上訴人所有A 、B 房屋亦
    因而產生壁癌及漏水，惟被上訴人拒不承認漏水之責且一再
    拖延，上訴人不得不終止原已與第三人簽訂每月租金3 萬元
    之房屋租賃契約，爰請求被上訴人賠償上訴人李星南、李路
    迺立各9 萬元【3 萬元×1/2 （A 、B 房屋租金各半）×1/
    2 （上訴人只請求租金半數）×12個月＝9 萬元）】之租金
    損失。
  (二)原審雖以上訴人自認旅居加拿大後，A 、B 房屋即未有人居
    住，亦未證明A 、B 房屋係因壁癌而無法出租，且依臺灣省
    土木技師公會（下稱土木技師公會）鑑定報告結果，C 房屋
    管線現並未有漏水情事，而認上訴人並未因被上訴人而受有
    租金損失。惟上訴人此次返國即為修房出租，並已更換A 、
    B 房屋之鐵捲門、申請安裝水表、水塔，以A 、B 房屋坐落
    地區鄰近學校、鄉公所之條件，前來詢問承租之人甚多，惟
    因發生漏水情形且不知何時可修復，上訴人如何能安排出租
    ？又現無漏水情形，並不足以說明之前並無漏水，因漏水之
    處可能已以他法修補，此可從鑑定報告所稱「62號2 樓（即
    C 房屋）205 號房…惟於現場拍照時發現，浴廁之牆面與地
    板交接位置及馬桶四周均有以矽利康（silicone）材料修補
    施作」、「62號1 樓（即A 房屋）上方樓板及交接處之壁癌
    應為62號2 樓（即C 房屋）重新整修隔間套房後，B205號房
    之浴廁防水層損壞，於上方淋浴或清洗時，地面積水沿樓板
    混凝土裂縫滲流而下所造成」等語得知，被上訴人辯稱其採
    用先進PU防水施工，何以在C 房屋改建套房出租1 、2 年間
    ，即須以矽利康修補？在被上訴人以矽利康大量修補之前，
    兩造曾於民國99年5 月22日實際進行漏水檢測，A 、B 房屋
    於被上訴人所有C 房屋B205號房開始用水後，確實即產生漏
    水現象，此有當日在場之人可以作證，但被上訴人不久即關
    水鎖門先行離去，可見被上訴人自始便知漏水之責，惟卻從
    不承認且一再拖延。再造成滴漏亦當會造成壁癌，惟造成壁
    癌未必會造成滴漏，鑑定報告明載「至於64號1 樓（即B 房
    屋）上方樓板之壁癌應為64號2 樓（即D 房屋）浴缸長期積
    水並沿樓板之混凝土裂縫滲漏而下所引致，惟此滲水係屬少
    量積水之長期現象，應不致造成下方滴漏之情形，因此係爭
    議處64號1 樓（即B 房屋）地板之積水應可排除為其所造成
    」等語，可知D 房屋應負壁癌之責，而非漏水之責，而C 房
    屋不僅負有漏水之責，亦應負有壁癌之責，是被上訴人應就
    上訴人所受無法出租A 、B 房屋之損害負賠償之責任，原審
    以C 房屋現未有漏水情事，且無法證明A 、B 房屋無法出租
    與壁癌有關，而認被上訴人無庸賠償上訴人所受租金損害，
    尚非合理等語。
  (三)並聲明：如主文第1、2項所示。
三、被上訴人則以：
  (一)被上訴人所有C 房屋改建成套房時，係採樓面配管及PU防水
    工程，不會導致漏水，原審鑑定人曾兩次會勘現場，均查無
    滲漏水之情事，鑑定報告亦明載「62號2 樓（即C 房屋）20
    5 號房浴廁之排水管漏水測試結果並無新增滲漏水或水漬現
    象發生」等語，上訴人提出之上訴理由純以片面推測或恣意
    指責或悖於事實之指述，被上訴人概予否認。又鑑定報告雖
    認定「62號及64號1 樓交界處之壁癌現況，係因2 樓長期之
    滲水滲入樓板混凝土中」、「62號1 樓（即A 房屋）上方樓
    板及交界處之壁癌，應為62號2 樓（即C 房屋）重新整修隔
    間套房後，B205號房之浴廁防水層損壞，於上方淋浴或清洗
    時，地面積水沿樓板混凝土裂縫滲流而下所造成」等語，惟
    被上訴人增修B205號房浴廁之時間乃近年之事，何來「長期
    」滲水之可能？且上訴人自陳D 房屋之滲水會進入A 房屋，
    則可知上訴人亦不認為A 房屋之滲水一定是自上方之C 房屋
    流入，顯見鑑定報告之推測有所違誤。
  (二)又上訴人於30餘年前已取得A 、B 房屋，然僑居國外多年，
    期間均無人居住，任由房屋閒置荒廢、無法通風排氣，本即
    易因潮濕而致生壁癌等現象，並非被上訴人所有C 房屋漏水
    所導致。再上訴人將房屋後方防火巷搭蓋違建，致屋頂積水
    排流至A 、B 房屋牆面，且原大樓屋頂之排水管出口及出口
    處之排水明溝，亦蓋在地面下，致無法疏通造成室內滲積水
    之情形，縱認被上訴人有些微責任，上訴人亦與有過失等語
    ，資為抗辯。
  (三)並聲明：上訴駁回。
四、上訴人主張被上訴人於C 房屋改建套房出租，導致其所有A
    、B 房屋發生壁癌及漏水現象而無法出租，各受有租金損害
    9 萬元等語，惟為被上訴人所否認，是本件兩造爭執所在厥
    為：(一)A 、B 房屋是否有壁癌現象及發生漏水？倘有，是否
    因被上訴人所有C 房屋所導致？(二)上訴人是否因A 、B 房屋
    有壁癌現象及發生漏水，而受有無法出租之租金損失？倘有
    ，其損害數額為何？經查：
  (一)A 、B 房屋有壁癌現象及發生漏水，且因被上訴人所有C 房
    屋所導致：
  1.原審以土木技師公會於99年11月8 日、同年12月16日兩次會
    勘及現場測試，確認A 、B 房屋於1 樓上方鄰近隔戶樑之樓
    板有油漆剝落之俗稱壁癌現象，以及該會出具100 年1 月12
    日出具（100 ）省土技字第0180號鑑定報告書結論欄載明「
    經測試及相關附件資料顯示，62號1 樓（即A 房屋）上方樓
    板及交接處之壁癌應為62號2 樓（即C 房屋）重新整修隔間
    套房後，B205號房之浴廁防水層損壞，於上方淋浴或清洗時
    ，地面積水沿樓板混凝土裂縫滲流而下所造成。至於64號1
    樓（即B 房屋）上方樓板之壁癌應為64號2 樓（即D 房屋）
    浴缸長期積水並沿樓板之混凝土裂縫滲漏而下所引致」等語
    （見鑑定報告第5 頁），而認上訴人李星南所有A 房屋之壁
    癌乃肇因被上訴人所有C 房屋浴廁防水層損壞、上訴人李路
    迺立所有B 房屋之壁癌乃肇因柯秀琴所有D 房屋浴缸積水而
    造成，並判令被上訴人、柯秀琴應分別給付上訴人李星南、
    李路迺立壁癌修繕費用11,346元、6,954 元，被上訴人就其
    敗訴部分並未提起上訴或附帶上訴，而上訴人業於本院審理
    中撤回此部分之上訴，如前所述，則A 房屋存有壁癌現象且
    乃C 房屋所導致之事實應已確定，合先敘明。
  2.又原審囑託土木技師公會鑑定A 、B 房屋是否有漏水或滲漏
    之情形，經該會判斷應屬排水管線所造成，並分別於C 、D
    房屋浴廁進行試水試驗，雖測試結果並無滲漏水情形發生，
    惟該會仍於建議欄載明「為防止日後『再度』發生滲漏水現
    象，仍建議62號2 樓（即C 房屋）針對B205號房之浴廁重新
    檢視其馬桶、地板交接面及地板之防水層；此外64號2 樓（
    即D 房屋）浴缸內部之積水應即刻進行排除，並建議重新檢
    視浴缸之排水管是否密接，避免此現象持續發生」等語（見
    鑑定報告第6 頁），可知A 、B 房屋現雖無滲漏現象發生，
    惟前已有滲漏水之情形發生，並有持續發生之可能，且其肇
    生原因與C 、D 房屋浴廁有關。又觀諸鑑定報告結論欄所載
    「至於64號1 樓（即B 房屋）上方樓板之壁癌應為64號2 樓
    （即D 房屋）浴缸長期積水並沿樓板之混凝土裂縫滲漏而下
    所引致，惟此滲水係屬少量積水之長期現象，應不致造成下
    方滴漏之情形，因此係爭議處64號1 樓（即B 房屋）地板之
    積水應可排除為其所造成」等語反面推論可知，A 、B 房屋
    前既有滲漏水之情形發生，而B 房屋之積水已可排除乃D 房
    屋浴缸積水所導致，則B 房屋之漏水乃因C 房屋之B205號房
    浴廁防水層損害所導致，應堪認定。
  3.被上訴人雖辯稱：鑑定人兩次會勘現場，均查無滲漏水情事
    云云。惟此顯與前述鑑定報告建議欄明示之意思不符，且證
    人即D 房屋所有人柯秀琴之女曾美琪到庭具結證稱：（問：
    在99年5 月22日是否有與兩造會同警察及鄰長至62號、64號
    1 樓作漏水的檢測？）有，當天我們各自開水龍頭來測試，
    我住家水龍頭開的時候水滴的比較慢，被上訴人住家水龍頭
    開的時候，水漏的比較快等語（見本院卷第63頁反面）綦詳
    ，復參酌鑑定報告指明「62號2 樓（即C 房屋）205 號房浴
    廁之排水管漏水測試結果並無新增滲漏水或水漬現象發生。
    惟於現場拍照時發現，浴廁之牆面與地板交接位置及馬桶四
    周均有以矽利康（silicone）材料修補施作」等語，可知被
    上訴人於上訴人提起本件訴訟前，其所有C 房屋確有導致B
    房屋發生漏水之情事，且被上訴人於99年5 月22日鑑測後、
    土木技師公會鑑定前應有進行防滲漏水工程之事實，是自難
    以B 房屋現無滲漏水之事實，而認其無因C 房屋致生滲漏水
    之可能，被上訴人前揭所辯，並非可採。
  4.至被上訴人另辯稱：其所有C 房屋採樓面配管及PU防水工程
    ，不會導致漏水，而A 、B 房屋已10多年無人居住使用，空
    氣不流通易生壁癌，且上訴人違法於防火巷加蓋，並將屋頂
    排水孔出口明溝蓋於地面下，始導致上訴人所有A 、B 房屋
    產生壁癌及發生漏水云云。然被上訴人就其前揭所辯均未能
    舉證以實其說，且為上訴人所否認，其空言主張A 、B 房屋
    之壁癌及漏水非其所有C 房屋所致，而與上訴人長年未使用
    房屋並有加蓋事實有關云云，自無可採。
  (二)上訴人因A 、B 房屋有壁癌現象及發生漏水，而各受有無法
    出租之租金損失9 萬元：
  1.按因故意或過失，不法侵害他人之權利者，負損害賠償責任
    ；損害賠償，除法律另有規定或契約另有訂定外，應以填補
    債權人所受損害及所失利益為限；依通常情形或依已定之計
    畫、設備或其他特別情事，可得預期之利益，視為所失利益
    ，民法第184 條第1 項前段、第216 條第1 、2 項定有明文
    。本件上訴人所有A 、B 房屋因被上訴人所有C 房屋致生壁
    癌現象及發生漏水，業如前述，則上訴人就其所受損害及所
    失利益，依上開規定，自得請求被上訴人賠償。
  2.又上訴人主張已將A 、B 房屋以每月租金3 萬元出租，因被
    上訴人拒絕承認所有C 房屋有漏水情形，致A 、B 房屋無法
    修復漏水，故而與房客終止租約，受有自起訴日即99年6 月
    17日起算1 年租金損失各9 萬元【（3 萬元×1/2 （A 、B
    房屋租金各半）×1/2 （上訴人只請求租金半數）×12個月
    ＝9 萬元）】等語，被上訴人除爭執上訴人於原審未曾表示
    已將房屋出租乙節外，就A 、B 房屋自上訴人提起本件訴訟
    迄至言詞辯論終結時，已逾1 年期間均未出租他人使用，且
    A 、B 房屋共同出租每月租金可有3 萬元行情等情，並未爭
    執，堪信上訴人此部分之主張為真實。而上訴人於起訴前已
    有將A 、B 房屋出租，業據證人曾美琪到庭結稱：因為上訴
    人發現有漏水，有向我表示我們家漏水漏到他們家，他們的
    房子要如何出租出去，而我會知道上訴人家有出租是因為上
    訴人已將他1 樓的鐵捲門做整修等語明確（見本院卷第64頁
    反面），是難以上訴人於原審未有已出租之表示，即認上訴
    人並無出租A 、B 房屋之事實，復以房屋無法出租與該房屋
    有壁癌或漏水情事，兩者間有相當因果關係存在，是上訴人
    主張因被上訴人所有C 房屋導致壁癌及漏水，而使其受有租
    金損害各9 萬元等語，即屬有據。再縱認上訴人尚未實際將
    A 、B 房屋出租他人使用，惟上訴人既已有整修鐵捲門之行
    為，且被上訴人亦將其所有C 房屋改建成套房出租，足見該
    地區房屋非全然無出租他人使用收益之可能，則上訴人依上
    開規定，主張受有計畫出租之預期利益損害各9 萬元等語，
    亦非無據。
五、末按給付無確定期限者，債務人於債權人得請求給付時，經
    其催告而未為給付，自受催告時起，負遲延責任，其經債權
    人起訴而送達訴狀，或依督促程序送達支付命令，或為其他
    相類之行為者，與催告有同一之效力；遲延之債務，以支付
    金錢為標的者，債權人得請求依法定利率計算之遲延利息；
    應付利息之債務，其利率未經約定，亦無法律可據者，週年
    利率為5%，民法第229 條第2 項、第233 條第1 項前段、第
    203 條分別定有明文。經查，本件起訴狀繕本係於99年6 月
    25日送達被上訴人，有送達證書1 紙可憑，是本件上訴人請
    求利息之起算日為99年6 月26日，應堪認定。
六、從而，上訴人請求被上訴人賠償租金損失各9 萬元，及自起
    訴狀繕本送達翌日即99年6 月26日起至清償日止，按週年利
    率5%計算之利息，為有理由，應予准許。原審就上開部分為
    上訴人敗訴之判決，尚有未洽，上訴意旨指摘原判決不當，
    求予廢棄改判，為有理由，爰由本院予以廢棄改判如主文第
    1 、2 項所示。
七、本件事證已臻明確，兩造其餘主張、陳述並所提證據，經本
    院斟酌後，認均與本件之結論無礙，爰不一一論列，附此敘
    明。
八、結論：本件上訴為有理由，依民事訴訟法第436 條之1 第3
    項、第450條、第78條，判決如主文。
中    華    民    國   100    年    12    月    30    日
                  民事第一庭    審判長法  官  郭琇玲
                                      法  官  華奕超
                                      法  官  莊佩
以上正本係照原本作成。
本判決不得上訴。
中    華    民    國   100    年    12    月    30    日
                                      書記官  黃澧